臺灣臺南地方法院民事判決
110年度訴字第896號
原      告  李冠圻
訴訟代理人  王建強律師
            王韻茹律師
被      告  朱廣鎮
            曾永源

            曾行志


            曾月景
            曾東安
                      （高雄三民戶政事務所）【現應送達處所不明】
            陳高添
            陳高榮
            陳高章
            洪士傑
            曾慧君
            黃中興
            黃美霞
            謝馥禧
上列當事人間請求分割共有物事件，本院於民國111年2月22日言
詞辯論終結，判決如下：
    主  文
被告曾永源、曾月景、曾行志應就繼承被繼承人曾炎山所有坐落
臺南市○○區○○段○○○○地號及○○○○地號土地，應有部分五十分之七
，辦理繼承登記。
被告黃中興、黃美霞應就繼承被繼承人黃金填所有坐落臺南市○○
區○○段○○○○地號及○○○○地號土地，應有部分五十分之十四，辦理
繼承登記。
兩造共有坐落臺南市○○區○○段○○○○地號及○○○○地號土地應予分割
，附圖編號乙面積三一點零七平方公尺土地及編號丁面積四九點
六零平方公尺土地，分歸原告取得；附圖編號甲面積三百點三二
平方公尺土地及編號丙面積四七九點五一平方公尺土地，分歸被
告取得，並按原應有部分比例保持共有。
訴訟費用由兩造按附表「訴訟費用負擔比例」欄所示之比例負擔
。
    事實及理由
壹、程序事項　　
一、按訴狀送達後，原告不得將原訴變更或追加他訴，但請求之基礎事實同一；訴訟標的對於數人必須合一確定時，追加其原非當事人之人為當事人者，不在此限，民事訴訟法第255條第1項第2款、第5款分別定有明文。查本件原告起訴時原訴之聲明為：「㈠兩造共有坐落臺南市○○區○○段0000地號土地（下稱系爭0000地號土地）、同段0000地號土地（下稱系爭0000地號土地，與系爭0000地號土地合稱系爭土地），准如附圖所示之分割方法予以分割。㈡被告等人之持分土地部分維持分別共有」（見新司調卷第15頁至第17頁），嗣於訴狀送達後之民國110年5月7日具狀追加被告即曾炎山之繼承人曾永源、曾行志、曾月景、被告即黃金填之繼承人黃中興、黃美霞為被告（見新司調卷第85頁），復於111年2月9日具狀變更訴之聲明為：「㈠被告黃中興、黃美霞應就被繼承人黃金填所有之系爭土地應有部分辦理繼承登記。㈡被告曾永源、曾月景、曾行志應就被繼承人曾炎山所有之系爭土地應有部分辦理繼承登記。㈢兩造共有之系爭土地准予分割，附圖編號乙之土地（面積31.07平方公尺）及編號丁之土地（面積49.6平方公尺），分歸原告取得；附圖編號甲之土地（面積300.32平方公尺）及編號丙之土地（面積479.51平方公尺）按被告原應有部分比例保持共有」等語（見訴字卷第485頁至第486頁），核原告上開追加被告所為，乃係就共有物分割之請求，對於被告全體有合一確定之必要；而變更訴之聲明部分，與其原起訴主張分割共有物之基礎事實同一，不甚礙於被告之防禦及訴訟之終結，揆諸前開規定，其追加被告及變更聲明部分均為合法，均應予准許。
二、被告經合法通知，均未於最後言詞辯論期日到場，核無民事
    訴訟法第386條所列各款情形，爰依原告之聲請，由其一造
    辯論而為判決。
貳、實體事項：　　
一、原告起訴主張：系爭土地為兩造所共有，各共有人應有部分
    比例，分別如附表「系爭0000地號土地原應有部分比例」、
    「系爭0000地號土地原應有部分比例」欄所示。又原共有人
    曾炎山、黃金填分別已於83年6月23日、109年7月17日死亡
    ，其等繼承人就其所有系爭土地應有部分尚未辦理繼承登記
    ，原告自得一併請求被告曾永源、曾月景、曾行志其應就繼
    承被繼承人曾炎山所有系爭土地應有部分50分之7，被告黃
    中興、黃美霞應就繼承被繼承人黃金填所有系爭土地應有部
    分50分之14，辦理繼承登記。再系爭土地並無因物之使用目
    的不能分割或契約訂有不分割之期限，惟兩造未能就分割之
    方法達成協議，爰依民法第823條第1項本文、第824條之規
    定，請求就分割如附圖所示（下稱系爭原告分割方案）。並
    聲明：如主文第1項至第3項所示。
二、被告方面：
  ㈠被告朱廣鎮則以：同意原告之分割方案，又系爭土地目前為
    既成道路，大家都在通行，若是原告堅持分割，希望不要影
    響到交通等語置辯。
  ㈡被告陳高添、陳高榮表示：若系爭土地進行分割，希望不會
    阻擋到往來之通行等語置辯。
  ㈢被告黃美霞陳稱：伊不希望分割系爭土地，若是把系爭土地
    變價分割也是可以接受的方案等語置辯。
  ㈣被告曾永源、曾行志、曾月景、曾東安、陳高章、洪士傑、
    曾慧君、黃中興、謝馥禧未於言詞辯論期日到場，亦未提出
    任何書狀作何聲明或到場陳述。　
三、得心證之理由：
　㈠按繼承人自繼承開始時，除本法另有規定外，承受被繼承人
    財產上之一切權利、義務。但權利、義務專屬於被繼承人本
    身者，不在此限，民法第1148條第1項定有明文；又按分割
    共有物乃直接對共有物之權利有所變動，性質上屬處分行為
    ，故共有不動產之共有人中有已死亡者，依民法第759條規
    定，其繼承人，自非先經繼承登記，不得訴請分割共有物，
    而於該繼承人為被告之情形，為求訴訟之經濟，原告可就請
    求繼承登記及分割共有物之訴一併提起，即以一訴請求該死
    亡共有人之繼承人辦理繼承登記並請求該繼承人於辦理繼承
    登記後，與原告及其餘共有人分割共有之不動產（最高法院
    68年第13次民事庭會議決議㈡、70年第2次民事庭會議決議㈡
    、69年台上字第1134號判例意旨參照）。經查，原告主張系
    爭土地原共有人曾炎山、黃金填分別已於83年6月23日、109
    年7月17日死亡，其繼承人即附表編號3、10「共有人」欄所
    示之被告迄未就被繼承人曾炎山、黃金填之應有部分辦理繼
    承登記等情，業據原告提出系爭土地登記第一類謄本、戶籍
    謄本及繼承系統表在卷可憑（見新司調卷第47頁至第57頁、
    第61頁、第75頁、第87頁至第103頁），揆諸前揭說明，原
    告為分割系爭土地而請求附表編號3、10「共有人」欄所示
    之被告應就曾炎山、黃金填所有系爭土地，分別依應有部分
    50分之7、50分之14辦理繼承登記，於法尚無不合，應予准
    許，爰判決如主文第1至2項所示。
　㈡按各共有人，除法令另有規定外，得隨時請求分割共有物，
    但因物之使用目的不能分割或契約定有不分割之期限者，不
    在此限，民法第823條第1項定有明文。經查，系爭土地為兩
    造所共有，應有部分比例分別如附表「系爭0000地號土地原
    應有部分比例」、「系爭0000地號土地原應有部分比例」欄
    所示，且無依使用目的不能分割之情事，亦無不得分割之特
    約等情，業據原告提出系爭土地登記第一類謄本為證，已如
    前述，且為被告所不爭執，則原告依民法第823條第1項本文
    訴請分割系爭土地，即有理由，應予准許。
　㈢按共有物之分割，依共有人協議之方法行之。分割之方法不
    能協議決定，或於協議決定後因消滅時效完成經共有人拒絕
    履行者，法院得因任何共有人之請求，命為下列之分配：一
    、以原物分配於各共有人。但各共有人均受原物之分配顯有
    困難者，得將原物分配於部分共有人。二、原物分配顯有困
    難時，得變賣共有物，以價金分配於各共有人；或以原物之
    一部分分配於各共有人，他部分變賣，以價金分配於各共有
    人，民法第824 條第1 項、第2 項分別定有明文。又按分割
    共有物究以原物分割或變價分割為適當，法院應斟酌當事人
    意願、共有物之使用情形、經濟效用及全體共有人之利益等
    情形而為適當之分割，不受共有人所主張分割方法之拘束（
    最高法院88年度台上字第600號判決參照），是法院定共有
    物之分割方法，固應斟酌當事人之聲明、共有物之性質、經
    濟效用及全體共有人之利益等，而本其自由裁量權為公平合
    理之分配。經查，系爭原告分割方案，乃係由原告與被告朱
    廣鎮、陳高添、陳高榮、黃美霞所共同商議而成，此有本院
    勘驗筆錄在卷可憑（見訴字卷第267頁）；又依系爭原告分
    割方案，於分割後，原告所取得如附表編號乙、丁部分之土
    地，係為移轉予臺南市政府做為公共設施保留地之使用，並
    將此公共設施保留地原有之容積移轉供其他土地使用等情，
    業據原告陳明在卷（見訴字卷第416頁），可認系爭土地於
    分割後，縱將如附表編號乙、丁部分之土地分割予原告所有
    ，亦不致使系爭土地之利用狀況造成改變或影響鄰人往來之
    通行，是本院細繹系爭土地之位置、性質、土地利用現況、
    共有物之經濟效用以及共有人全體之利益等一切情狀，認系
    爭原告分割方案符合土地分割之經濟效用及共有人全體之利
    益，尚屬適當、公允之分割方法，爰判決如主文第3項所示
    。
四、綜上所述，原告本於共有人之地位，起訴請求如附表編號3
    、10「共有人」欄所示之被告應分別就其被繼承人所有之系
    爭土地所有權應有部分辦理繼承登記，並訴請裁判分割，洵
    屬正當，應予准許；本院審酌系爭土地之性質、使用情形、
    經濟效用暨兩造意願及利益之均衡等情狀，認為系爭土地採
    取系爭原告分割方案之方法分割，尚屬妥適、公平，爰判決
    如主文第1至3項所示。
五、按因共有物分割、經界或其他性質上類似之事件涉訟，由敗
    訴當事人負擔訴訟費用顯失公平者，法院得酌量情形，命勝
    訴之當事人負擔其一部，民事訴訟法第80條之1定有明文。
    查分割共有物事件本質上並無訟爭性，乃由本院斟酌何種分
    割方案較能增進共有物之經濟效益，並兼顧兩造之利益，以
    決定適當之分割方法。本件原告請求分割共有物，因兩造均
    獲得利益，如僅由敗訴之被告負擔，本院認為顯失公平，爰
    審酌兩造獲得之利益及就系爭土地應有部分之比例，判決本
    件訴訟費用應依附表「訴訟費用負擔比例」欄所示之比例分
    擔，較為公允，爰諭知如主文第4項所示。
六、訴訟費用負擔之依據：民事訴訟法第80條之1、第85條第1項
    但書。　　
中　　華　　民　　國　　111 　年　　3　　月　 　10　　日
                  民事第一庭    法  官　施志遠  
以上正本係照原本作成。
如對本判決上訴，須於判決送達後20日內向本院提出上訴狀。如
委任律師提起上訴者，應一併繳納上訴審裁判費。
中　　華　　民　　國　　111 　年　　3　　月　　 10　　日
                                書記官　李慈容          
【附表】：     編號 共有人 系爭0000地號土地原應有部分比例 系爭0000地號土地原應有部分比例 訴訟費用 負擔比例 1 李冠圻 448分之42 448分之42  448分之42  2 朱廣鎮 800分之45 800分之45  800分之45  3 曾永源 曾行志 曾月景（即曾炎山之繼承人） 50分之7 （公同共有） 50分之7 （公同共有） 連帶負擔 50分之7 4 曾東安 50分之7 50分之7 50分之7 5 陳高添 2400分之45 2400分之45 2400分之45 6 陳高榮 2400分之45 2400分之45 2400分之45 7 陳高章 2400分之45 2400分之45 2400分之45 8 洪士傑 32分之3 32分之3 32分之3 9 曾慧君 150分之7 150分之7 150分之7 10 黃中興 黃美霞（即黃金填之繼承人） 50分之14 （公同共有）  50分之14 （公同共有） 連帶負擔 50分之14 11 謝馥禧 150分之14 150分之14 150分之14 
【附圖】：臺南市永康地政事務所110年12月7日函所附之土地複
　　　　　丈成果圖